【裁判字號】    98,上國,5
【裁判日期】    981229
【裁判案由】    國家賠償
【裁判全文】
臺灣高等法院高雄分院民事判決           98年度上國字第5號
上  訴  人  乙○○
            李紫薰（原名陳李清）即永隆農產加工廠
共      同
訴訟代理人  顏宏斌律師
被上訴人    行政院農業委員會農糧南區分署
法定代理人  甲○○
訴訟代理人  曾清山律師
上列當事人間請求國家賠償事件，上訴人對於民國98年6 月11日
臺灣高雄地方法院97年度國字第6 號第一審判決提起上訴，本院
於98年12月15日言詞辯論終結，判決如下：
    主  文
上訴駁回。
第二審訴訟費用由上訴人負擔。
    事 實 及 理 由
一、上訴人起訴主張：李紫薰（原名陳李清）係永隆農產加工
    廠（下稱永隆廠）之名義負責人，乙○○為實際負責人。永
    隆廠自民國81年起，即與被上訴人訂有委託加工學校午餐白
    米業務合約（下稱系爭合約），負責將經收之公糧稻米依學
    校需求加工為白米交付供營養午餐使用。詎被上訴人於92年
    8 月13日派員前來稽查時，竟以糧倉現場僅剩4 包以公糧袋
    包裝之蓬萊白米，與撥付之數量不符，即認定乙○○有侵占
    及挪用委託加工之白米之情事，並以涉嫌貪污治罪條例而將
    乙○○函送檢調單位偵辦，且於93年12月1 日終止與永隆廠
    間之合約關係。然乙○○並無被上訴人所稱犯行，業經判決
    無罪確定，卻因被上訴人恣意函送行為，致遭刑事追訴，纏
    訟多年，名譽嚴重受損，及永隆廠因被上訴人不法終止合約
    而無從獲取報酬，並因信譽受損而未接獲他人訂單，造成營
    業上損失。爰依國家賠償法第2 條第2 項規定，請求被上訴
    人賠償乙○○所受非財產上損害新台幣（下同）50萬元，賠
    償李紫薰即永隆廠營業損失200 萬元（上訴人均保留其他損
    害之請求），並均加計自起訴狀繕本送達翌日起至清償日止
    ，按年息百分之5 計算之法定遲延利息，暨陳明願供擔保聲
    請准予宣告假執行。
二、被上訴人則以：兩造所訂定之系爭合約為私法上之委任契約
    ，而伊所屬公務員依合約為稽查時，發現有短少公糧情事，
    並經乙○○自認後，始依合約約定將其移請偵辦，並終止系
    爭合約關係，無執行職務行使公權力不法侵害權利情事，而
    不符合國家賠償之要件。又伊於92年8 月13日派員稽查時，
    已告知違反法令並將乙○○移送；於同年9 月8 日發函通知
    上訴人暫停承辦委託業務；於93年12月1 日發函上訴人終止
    系爭合約，則上訴人於上開時點已可知悉受損害之具體事實
    ，最遲於終止合約時亦應知悉，然上訴人並未於2 年內行使
    損害賠償請求權，且遲至96年8 月17日始請求國家賠償，則
    縱認伊應負國家賠償責任，亦因上訴人之請求均已罹於請求
    權時效，伊得拒絕給付等語，資為抗辯。
三、原審判決上訴人全部敗訴，上訴人聲明不服，求為判決：(一)
    原判決廢棄，(二)被上訴人應給付上訴人如上開聲明所示之本
    息；被上訴人則求為判決：上訴駁回。
四、兩造不爭執及爭執事項：
  (一)兩造就下列事實並不爭執，並有合約書、切結書、本院刑事
    庭96年度上更(二)字第31號刑事判決、被上訴人函文等可稽（
    原審卷6 至26頁，93至95頁），堪認為真實：
  1.李紫薰即永隆廠與被上訴人間訂有系爭合約，由永隆廠負責
    將經收之公糧稻米依學校需求加工為白米交付供營養午餐使
    用。
  2.被上訴人於92年8 月13日派員至永隆廠稽查，並以乙○○涉
    嫌貪污治罪條例將其函送檢調單位偵辦；於同年9 月8 日發
    函通知永隆廠暫停承辦委託業務；於93年12月1 日發函永隆
    廠終止系爭合約，理由為92年8 月13日稽查永隆廠發現公糧
    短少情事，業經檢察官依貪污治罪條例提起公訴，依系爭合
    約第16條約定終止委託合約。
  3.乙○○經檢察官依貪污治罪條例提起公訴後，業經判決無罪
    確定。
  4.上訴人（永隆廠）就系爭損害，於96年8 月17日向被上訴人
    申請國家賠償；於同年11月21日起訴為本件請求。
  5.如上訴人之請求有理由，被上訴人同意其請求賠償損害之金
    額。
  (二)兩造爭執事項為：
  1.上訴人之請求，是否已罹於國家賠償法第8 條第1 項規定之
    2 年請求權時效。
  2.系爭合約為公法性質或私法性質。
  3.被上訴人移送乙○○之行為，是否屬於執行公權力而不法侵
    害乙○○之名譽，並致其受有損害。
  4.被上訴人終止系爭合約是否屬執行公權力之不法行為，並致
    李紫薰即永隆廠受有損害。
五、茲就兩造爭執事項判斷如下：
  (一)被上訴人就上訴人之請求，為時效之抗辯，是本件首應審究
    者，為被上訴人所為時效抗辯，是否有理由？按國家賠償法
    第8 條第1 項規定，賠償請求權，自請求權人知有損害時起
    ，因2 年間不行使而消滅。所稱知有損害，須知有損害事實
    及國家賠償責任之原因事實，國家賠償法施行細則第3 條之
    1 定有明文。而所謂知有國家賠償責任之原因事實，指知悉
    所受損害，係由於公務員於執行職務行使公權力時，因故意
    或過失不法行為，或怠於執行職務，或由於公有公共設施因
    設置或管理有欠缺所致而言。於人民因違法之行政處分而受
    損害之情形，賠償請求權之消滅時效，應以請求權人實際知
    悉損害及其損害係由於違法之行政處分所致時起算，非以知
    悉該行政處分經依行政爭訟程序確定其為違法時為準（最高
    法院94年度台上字第1350號判決參照）。經查，被上訴人於
    92年8 月13日派員至永隆廠稽查，並以乙○○涉嫌貪污治罪
    條例將其函送檢調單位偵辦；於同年9 月8 日發函通知永隆
    廠暫停承辦委託業務；於93年12月1 日發函永隆廠終止系爭
    合約，理由為92年8 月13日稽查永隆廠發現公糧短少情事，
    業經檢察官依貪污治罪條例提起公訴，依系爭合約第16條約
    定終止委託合約等事實，為兩造所不爭執。則乙○○主張並
    無被上訴人所指違反貪污治罪條例情事，係被上訴人行使公
    權力非法移送，致其名譽受損，或因此致永隆廠無法接獲訂
    單，受有營業損失等語，其知悉被上訴人所屬公務員執行職
    務行使公權力行為，及因此受有名譽損害之時間點，即為92
    年8 月13日被上訴人執行稽查並為移送之時點，應自其時起
    算損害賠償之2 年時效期間，或者永隆廠原預期應受第三人
    之訂單，自無法如期接獲訂單之時間點，起算2 年之時效期
    間。而永隆廠主張被上訴人非法終止雙方之系爭合約，致其
    受有營業上之損失等語，及乙○○稱：永隆廠是專為承作被
    上訴人的工作而設立，並採購機器設備，遭被上訴人停工後
    ，完全沒有收入，也沒有其他生意來源；如果不是因為我被
    移送，還是可以接到被上訴人以外的生意等語（本院卷29頁
    ），即永隆廠營業上損害最主要是因被上訴人停止委託業務
    所致，及於乙○○被移送之後即未接獲其他第三人訂單來源
    ，致受有損害。是永隆廠所受損害，至遲於93年12月1 日被
    上訴人終止系爭合約時，應起算2 年請求權時效。惟上訴人
    迄96年8 月17日始向被上訴人申請國家賠償；於同年11月21
    日始起訴為本件請求，均已逾2 年之請求權時效期間，則被
    上訴人為時效抗辯，即屬有據。上訴人主張於本院96年上更
    (二)字第31號刑事判決確定之時，始起算請求權時效，揆諸上
    揭說明，核無足採。
  (二)本件上訴人之損害賠償請求權，既罹於請求權時效，並經被
    上訴人為時效抗辯而有理由，被上訴人本得拒絕上訴人之請
    求。是本院就兩造間其餘爭點、攻擊防禦方法，即無再予審
    究之必要，併此敘明。
六、綜上，上訴人主張本於國家賠償法第2 條第2 項規定及民法
    損害賠償之法律關係，請求被上訴人賠償所受損害，為無理
    由，不應准許；其假執行之聲請亦失所附麗，應併予駁回。
    原審為上訴人敗訴之判決，及駁回其假執行之聲請，理由固
    有未洽，惟結論並無二致。上訴人上訴意旨指摘原判決不當
    ，求予廢棄改判，為無理由，應予駁回。
據上論結，本件上訴為無理由，依民事訴訟法第449 條第2 項、
第78條，判決如主文。
中    華    民    國    98    年    12    月    29    日
                            民事第一庭
                                審判長法官  黃金石
                                法      官  林健彥
                                法      官  謝肅珍
以上正本證明與原本無異。
如對本判決上訴，須於判決送達後20日內向本院提出上訴狀，其
未表明上訴理由者，應於上訴後20日內向本院提出上訴理由書（
均須按他造當事人之人數附繕本）。上訴時應提出委任律師或具
有律師資格之人之委任狀，並依附註條文規定辦理。
中    華    民    國    98    年    12    月    29    日
                                書  記  官  馬蕙梅
附註：
民事訴訟法第466 條之1 ：
對於第二審判決上訴，上訴人應委任律師為訴訟代理人，但上訴
人或其法定代理人具有律師資格者，不在此限。
上訴人之配偶、三親等內之血親、二親等內之姻親，或上訴人為
法人、中央或地方機關時，其所屬專任人員具有律師資格並經法
院認適當者，亦得為第三審訴訟代理人。
第1 項但書及第2 項情形，應於提起上訴或委任時釋明之。


司法院資訊處製作；財團法人民間司法改革基金會備份。
